最高法院刑事判決　　　　　　　一○○年度台非字第二五七號
上　訴　人　最高法院檢察署檢察總長
被　　　告　黃弘斌
上列上訴人因被告妨害性自主等罪案件，對於台灣苗栗地方法院
中華民國九十六年九月十四日第一審確定判決（九十六年度訴字
第二三四號，起訴案號：台灣苗栗地方法院檢察署九十五年度偵
字第五六九０號、九十六年度偵字第一五一四號），認為部分違
法，提起非常上訴，本院判決如下：
    主  文
上訴駁回。
    理  由
非常上訴理由稱：「按判決不適用法則或適用不當者，為違背法
令，刑事訴訟法第三百七十八條定有明文。又按兒童及少年性交
易防制條例第二十七條第四項所定『以強暴、脅迫、藥劑、詐術
、催眠術或其他違反本人意願之方法，使未滿十八歲之人被拍攝
、製造性交或猥褻行為之圖畫、錄影帶、影片、光碟、電子訊號
或其他物品者，處五年以上有期徒刑，得併科新台幣三百萬元以
下罰金』，係刑法第三百零四條強制罪之特別規定，如行為人之
犯行合於兒童及少年性交易防制條例第二十七條第四項規定者，
應依該條項規定論處，不再成立刑法第三百零四條之罪。經查原
確定判決確認：被告黃弘斌為成年人，明知代號 00000000A之女
子（民國八十二年三月生，真實姓名年籍詳卷，下稱Ａ女）未滿
十四歲且未對其負任何金錢債務，竟基於藉妨害自由及強制方法
達恐嚇取財之犯意，於九十五年四月六日晚上九時三十分許，在
苗栗縣卓（蘭）鎮○○路攔下Ａ女，以Ａ女積欠其女友新台幣（
下同）五千元及Ａ女之弟盜用其線上遊戲帳號為由，要求Ａ女『
還錢』，Ａ女不從，被告即以兇惡之語氣命令Ａ女隨其前往附近
之卓蘭國民小學（下稱卓蘭國小）商談，並對Ａ女恫嚇稱：『如
果不跟我走，你就完蛋了』、『不去試試看』等語，再邀在場友
人少年曾○○等人同去卓蘭國小，致使Ａ女懼其等人多勢眾，不
得不與被告等人前往卓蘭國小，被告遂與具有妨害自由犯意聯絡
之曾○○等人共同對Ａ女施強暴，被告並進而大聲喝令Ａ女進入
卓蘭國小司令台後方之廁所，喝令Ａ女將身上衣物全數脫去後，
被告與曾○○共同對Ａ女強制性交未遂。隨後，為迫使Ａ女『還
錢』，被告又轉而命令Ａ女在廁所內之台階上、將雙腳打開，以
隨身攜帶之MPEG4 行動電話錄下長度約十分鐘之Ａ女裸露下體之
影像（業於事後刪除），於錄製完畢後之翌日凌晨一時許，始讓
Ａ女穿上衣服自行離去，事後Ａ女深感恐懼，乃於同年（月）八
日晚間再次遭遇被告時，交付其現金七十元等事實，則被告除犯
刑法第三百四十六條第一項恐嚇取財罪、第三百零二條第一項剝
奪他人行動自由罪外，另犯兒童及少年性交易防制條例第二十七
條第四項之罪，上開三罪應依牽連犯規定，從一重之違反兒童及
少年性交易防制條例罪處斷，始為適法。詎原確定判決認被告強
行拍攝Ａ女猥褻行為影像之犯行，係犯刑法第三百零四條第一項
之罪，而依牽連犯規定從一重之恐嚇取財罪處斷，自有適用法則
不當之違法。案經確定，爰依刑事訴訟法第四百四十一條、第四
百四十三條提起非常上訴，以資糾正。」等語。
本院按：非常上訴，乃對於審判違背法令之確定判決所設之非常
救濟程序，以統一法令之適用為主要目的。必原判決不利於被告
，經另行判決；或撤銷後由原審法院更為審判者，其效力始及於
被告。此與通常上訴程序旨在糾正錯誤之違法判決，使臻合法妥
適，其目的係針對個案為救濟者不同。兩者之間，應有明確之區
隔。刑事訴訟法第四百四十一條對於非常上訴係採便宜主義，規
定「得」提起，非「應」提起。故是否提起，自應依據非常上訴
制度之本旨，衡酌人權之保障、判決違法之情形及訴訟制度之功
能等因素，而為正當合理之考量。除與統一適用法令有關，或該
判決不利於被告，非予救濟，不足以保障人權者外，倘原判決尚
非不利於被告，且不涉及統一適用法令，即無提起非常上訴之必
要性。所謂與統一適用法令有關，係指涉及法律見解具有原則上
之重要性者而言。詳言之，即所涉及之法律問題意義重大而有加
以闡釋之必要，或對法之續造有重要意義者，始克相當。倘該違
背法令情形，尚非不利於被告，且其違背法令情形，實務上並無
爭議者，對於法律見解並無原則上之重要性或爭議，即不屬與統
一適用法令有關之範圍，殊無提起非常上訴之必要性。基於刑事
訴訟法第四百四十一條係採便宜主義之法理，檢察總長既得不予
提起，如予提起，本院自可不予准許。又刑法第三百零四條以強
暴、脅迫使人行無義務之事之強制罪，係屬一般概括補充性之規
定，必行為人之行為不合於其他特別之規定時，始有適用之餘地
。兒童及少年性交易防制條例第二十七條第四項所定「以強暴、
脅迫、藥劑、詐術、催眠術或其他違反本人意願之方法，使未滿
十八歲之人被拍攝、製造性交或猥褻行為之圖畫、錄影帶、影片
、光碟、電子訊號或其他物品者，處五年以上有期徒刑，得併科
新台幣三百萬元以下罰金」，係刑法第三百零四條強制罪之特別
規定，應優先於強制罪而為適用，乃當然之法理，實務上並無爭
議。本件原確定判決認定：被告黃弘斌係成年人且明知Ａ女係未
滿十四歲之人，亦未對被告負任何金錢債務，竟於九十五年四月
六日晚上九時三十分許，在苗栗縣卓蘭鎮○○路攔下Ａ女，以Ａ
女積欠其女友五千元及Ａ女之弟盜用其線上遊戲帳號為由，要求
Ａ女「還錢」，Ａ女不從，被告即以兇惡之語氣命令Ａ女隨其前
往附近之卓蘭國小商談，並對Ａ女恫嚇稱：「如果不跟我走，你
就完蛋了」、「不去試試看」等語，再邀在場少年友人曾○○等
人同去卓蘭國小，致使Ａ女懼其等人多勢眾，不得不與被告等人
前往卓蘭國小，被告遂與具有妨害自由犯意聯絡之曾○○等人共
同對Ａ女施強暴，被告並進而大聲喝令Ａ女進入卓蘭國小司令台
後方之廁所，喝令Ａ女將身上衣物全數脫去後，被告與曾○○共
同對Ａ女強制性交未遂（強制性交部分原確定判決認係另行起意
，而另論罪，非本件非常上訴判決之範圍）。隨後，為迫使Ａ女
「還錢」，被告又轉而命令Ａ女在廁所內之台階上、將雙腳打開
，以隨身攜帶之MPEG4 行動電話錄下長度約十分鐘之Ａ女裸露下
體之影像（業於事後刪除），於錄製完畢後之翌日凌晨一時許，
始讓Ａ女穿上衣服自行離去，事後Ａ女深感恐懼，乃於同年月八
日晚間再次遭遇被告時，交付其現金七十元等情。則被告所為，
應係犯刑法第三百四十六條第一項恐嚇取財罪、第三百零二條第
一項剝奪他人行動自由罪，及兒童及少年性交易防制條例第二十
七條第四項之罪，並依修正前刑法第五十五條牽連犯規定，從一
重論以違反兒童及少年性交易防制條例罪處斷，始為適法。乃原
確定判決認被告強行拍攝Ａ女猥褻行為影像之犯行，係犯刑法第
三百零四條第一項之罪，而依牽連犯規定從一重論以恐嚇取財罪
部分，自有判決適用法則不當之顯然違背法令。案經確定，但尚
非不利於被告，且於法律見解之統一，欠缺原則上之重要性，客
觀上難認有給予非常救濟之必要性，自應認本件非常上訴為無理
由，予以駁回。
據上論結，應依刑事訴訟法第四百四十六條，判決如主文。
中    華    民    國  一○○  年    八    月  三十一  日
                      最高法院刑事第六庭
                          審判長法官  邵  燕  玲  
                                法官  李  伯  道  
                                法官  孫  增  同  
                                法官  李  嘉  興  
                                法官  宋  明  中  
本件正本證明與原本無異
                                      書  記  官  
中    華    民    國  一○○  年    九    月    六    日
                                                      Ｅ